【裁判字號】    92,台上,6188
【裁判日期】    921106
【裁判案由】    違反貪污治罪條例
【裁判全文】
最高法院刑事判決                              九十二年度台上字第六一八八號
    上  訴  人  甲○○
                乙○○
右上訴人等因違反貪污治罪條例案件，不服台灣高等法院中華民國九十一年九月三日
第二審更審判決（九十一年度重上更(三)字第一二六號，起訴案號：台灣桃園地方法院
檢察署八十五年度偵字第五一五三、六二五六、七九六九號），提起上訴，本院判決
如左：
    主  文
原判決撤銷，發回台灣高等法院。
    理  由
本件原判決認定上訴人甲○○、乙○○二人與許永坤、鍾玉期、劉春貴、游景亮、吳
武盛、莊宏澄、邱創智（以上七人已判處罪刑確定），均係桃園縣桃園市公所清潔隊
隊員兼輪值清潔區域之區長，負責其輪值清潔區域內之垃圾清運執行工作，為依據法
令從事公務之人員。緣工商戶因業務產生之廢棄物，每日平均量在四十公斤以上者，
係屬事業廢棄物，應由產生事業廢棄物之事業機構，依規定自行或委託公、民營廢棄
物清除、處理機構負責清除、處理之，如能與一般廢棄物合併清除、處理者，得繳付
所需費用，委託執行機關辦理。上訴人等二人明知上情，知悉大宗廢棄物之清運、處
理非其主管或監督之事務，不得擅自代為清運、處理，乃竟基於概括犯意，於原判決
附表(二)、(三)所示各自輪值桃園市公所清潔隊所分配位於桃園市境內第二十區或第二十
一區清潔區域區長職務期間內，對於因業務產生之事業廢棄物，每日平均量在四十公
斤以上，但未依規定向代運廢棄物之主管機關桃園市公所清潔隊申請委託代為清除、
處理之原判決附表(一)所示之事業機構，連續多次利用其執行垃圾清運職務之機會，向
各該事業機構私自收受原判決附表(二)、(三)所示長壽香菸或金錢圖利，而代為清除、處
理垃圾，連續對於非主管、監督之事務，利用職權機會圖利，總計圖得原判決附表(三)
所示之現金及香菸。迄民國八十五年四月二十日上午六時五十分許，吳武盛在桃園市
○○路○段七號中正保齡球館前，向該館收取香菸十條後，當場經法務部調查局桃園
縣調查站調查員查獲，乃循線查悉上情。因而撤銷第一審關於上訴人等二人部分科刑
之判決，經比較新舊法並適用刑法第五十九條規定酌減其刑後改判均論處上訴人等二
人依據法令從事公務之人員，連續對於非主管及非監督之事務，利用職權機會圖利罪
刑（各處有期徒刑二年七月，均禠奪公權一年）。固非無見。
惟查：(一)、原判決事實認上訴人等二人係利用其執行垃圾清運職務之機會，向事業機
構私自收受如原判決附表(二)、(三)之長壽香菸或金錢入己圖利等情。依該附表(三)所載，
甲○○於八十三年十二月起至八十四年四月止，乙○○自八十四年五月起至同年九月
止，均按月向中正保齡球館收取二十條長壽菸，八十三年十一月因該館整修，垃圾較
多，加送四十條長壽菸，故甲○○於當月份向該館收取六十條長壽菸。而原判決理由
就此部分係援引證人黃福新於偵查中證稱中正保齡球館在八十一年十月間，即由該球
館主任馮勝傳與清潔隊員洽談，係該區的清潔隊員來收取香菸，換區時另由接任清潔
隊員負責收取，在負責清潔區域有變動時，接任人員都會來館內自動告知，同時會說
隔日他們要來收取香菸，即知該區換人了等語，資為認定上訴人等確有該部分犯行之
論據之一。然該證人對於球館每月究竟交予清潔隊員香菸若干，以及八十三年十一月
有加送四十條計為六十條長壽菸之事實，則未為供證。是原判決該部分顯有認定事實
不依證據之違法。(二)、原判決於理由內係以一般常見於營業用之大型黑色或深色垃圾
袋，多與七十六公升或一百二十公升者相當，此為原審法院已知之事實，對照證人詹
秀謹所稱伊任職鄉村汽車賓館一年半，該賓館垃圾量比一般住家多一點，大約三、四
袋，每日大約這樣之語，遂認其每日之垃圾量大約三、四袋，尤其餐廳之垃圾多屬濕
重，原判決附表(一)所示各事業機構之每日垃圾平均量當在四十公斤以上（見原判決第
十、十一頁）。究竟營業用之大型黑色或深色垃圾袋其容量多少？原審於判決理由所
謂與七十六公升或一百二十公升者相當，乃其已知之事實，似係以該事實於法院已然
顯著之謂，然此何以係原審法院已然顯著之事實？既未見原判決於理由內為必要說明
，尚嫌理由欠備。且每只垃圾袋「容量」縱有七十六或一百二十公升，以此換算成重
量單位「公斤」其標準如何？亦未見原判決理由敘明，則所謂三、四只營業用大型黑
色或深色垃圾袋之垃圾量當在四十公斤以上之語，亦嫌率斷，同有判決理由不備之可
議。(三)、依原判決認定之事實，上訴人等二人係利用執行垃圾清運職務之機會，向事
業機構私自收受如原判決附表(二)、(三)所示之長壽香菸及金錢圖利，而代運清除、處理
垃圾等情。則彼二人因之所圖得現金及長壽菸之總數應如原判決附表(二)、(三)所示。乃
原判決事實復認上訴人等二人連續對於非主管、監督之事務，利用職權機會總計僅圖
得如原判決附表(三)所示之現金及香菸等情，致此項事實認定不無前後矛盾之違誤。(四)
、依八十五年十月二十三日修正前貪污治罪條例第九條第一項、第二項規定，犯該條
例第四條至第六條之罪者，其所得財物，應予追繳，並依其情節分別沒收或發還被害
人，如全部或一部無法追繳時，應追徵其價額或以其財產抵償之。因之，犯各該罪名
者除所得財物為金錢而無法追繳時，應以其財產抵償之，不發生追徵價額問題外，至
於金錢以外之財物，如有全部或一部無法追繳情形，自應諭知追徵其價額或以其財產
抵償之。原判決理由就上訴人等圖利所得財物依上開規定宣告追繳沒收，然就香菸部
分僅諭知如全部或一部無法追繳時，應追徵其價額，而未同時諭知應以其財產抵償之
，主文亦未為該宣告，於法尚有未合。以上，或係上訴意旨所指摘，或為本院得依職
權調查之事項，應認原判決仍有撤銷發回更審之原因。
據上論結，應依刑事訴訟法第三百九十七條、第四百零一條，判決如主文。
中      華      民      國    九十二    年     十一     月      六      日
                              最高法院刑事第十一庭
                                  審判長法官  張  淳  淙
                                        法官  謝  俊  雄
                                        法官  蘇  振  堂
                                        法官  張  春  福
                                        法官  呂  丹  玉
      右正本證明與原本無異
                                              書  記  官
中      華      民      國    九十二    年     十一     月     十三     日


司法院資訊處製作；財團法人民間司法改革基金會備份。
